【裁判字號】    92,上訴,4328
【裁判日期】    921230
【裁判案由】    貪污治罪條例等
【裁判全文】
臺灣高等法院刑事判決                          九十二年度上訴字第四三二八號
    上  訴  人  臺灣桃園地方法院檢察署檢察官
    被      告  丁○○
    指定辯護人  本院公設辯護人  乙○○
    被      告  甲○○
    選任辯護人  吳奎新律師
                鍾賢斌律師
右上訴人因貪污治罪條例等案件，不服臺灣桃園地方法院九十二年度訴更字第七號，
中華民國九十二年九月十二日第一審判決（起訴案號：臺灣桃園地方法院檢察署九十
一年度偵字第一一八五號），提起上訴，本院判決如左：
    主  文
上訴駁回。
    理  由
一、公訴意旨略以：桃園縣政府環境保護局（以下稱丙○○○○○）於民國九十年三
    月三十日與傑林工程顧問股份有限公司（以下稱傑林公司）訂定契約，委託傑林
    公司辦理「露天燃燒廢棄物堆置稽查管制計畫」，被告丁○○及甲○○均為傑林
    公司員工，受雇用擔任前開計畫之稽查及告發工作，均係受公務機關委託承辦公
    務之人。緣於九十年五月二日十五時二十分許，民眾向丙○○○○○舉發祺煜機
    電工程有限公司（負責人陳國雄，以下稱祺煜公司）位於桃園縣蘆竹鄉○○路一
    二七號之工廠後方有露天燃燒裝潢用木板造成空氣污染，經被告丁○○及甲○○
    至現場稽查，發現祺煜公司上開工廠確有露天燃燒裝璜用木板，產生明顯粒狀污
    染物，造成空氣污染，違反者乃祺煜公司，依空氣污染防制法第五十四條第一項
    後段規定，需處祺煜公司新臺幣（下同）十萬元以上一百萬元以下之罰鍰，並對
    現場拍照存證，且要求祺煜公司負責人到場，預備製作「桃園縣露天燃燒巡查紀
    錄表」及「桃園縣環境保護局空氣污染稽查紀錄表」，並報請丙○○○○○據以
    對祺煜公司製作處分書，但經祺煜公司經理羅仕林、蘆竹鄉鄉民代表趙秋源、蘆
    竹村村長謝茂源之前來關說下，被告丁○○、甲○○二人竟基於犯意聯絡，明知
    本件違反者乃祺煜公司之工廠而非祺煜公司員工吳國豪個人，依空氣污染防制法
    上揭規定須對祺煜公司科處罰鍰，竟將不實事項登載於職務上所製作之「桃園縣
    露天燃燒巡查紀錄表」及「桃園縣環境保護局空氣污染稽查紀錄表」上偽填行為
    人為吳國豪，並於翌日將所虛偽製作之「桃園縣露天燃燒巡查紀錄表」及「桃園
    縣環境保護局空氣污染稽查紀錄表」送予丙○○○○○空保課稽查員林華怡（另
    為不起訴處分）辦理，足生損害於國家及環保局稽查之正確性。林華怡再於同月
    七日至現場進行稽查，拍照並填寫「桃園縣環境保護局公害防治案件勘查工作記
    錄表」，經主管核准後，並於同月十八日對吳國豪個人開立「桃園縣政府執行違
    反空氣污染防制法案件處分書」，並處罰鍰新臺幣五千元（依桃園縣環境保護局
    「公私場所違反空氣污染防制法應處罰鍰額度裁罰準則」計算公式表所計算），
    使祺煜公司因而免除處十萬元之罰鍰，為祺煜公司圖得九萬五千元之利益，因認
    被告二人涉犯刑法第二百十六條、第二百十一條、及貪污治罪條例第六條第一項
    第四款之罪嫌。
二、按案件曾經判決確定者，應諭知免訴之判決，刑事訴訟法第三百零二條第一款定
    有明文。又訴訟上所謂一事不再理之原則，關於實質上一罪或裁判上一罪，亦均
    有其適用，有最高法院六十年台非字第七七號判例可資參照。
三、經查被告丁○○、甲○○二人任職傑林公司擔任巡查組組員受公務機關委託執行
    公務期間，自九十年四月十七日起至同年六月十五日止，連續在桃園縣境內藉著
    進行檢查或鑑定空氣污染物排放之機會，查獲多家公司、工廠在露天燃燒廢棄物
    後，收受多家公司、工廠交付之賄賂，違背職務未據實製作巡查紀錄表並報請桃
    園縣環境保護局舉發處罰，並連續多次在渠等業務上所製作之「巡查紀錄表」上
    登載「現場查無行為人」或「未發現行為人」等不實事項等事實，業據臺灣桃園
    地方法院檢察署檢察官以九十年度偵字第九七八六號、第一七三○六號提起公訴
    ，並經原審法院於九十一年三月二十九日以九十年度訴字第一九○二號判決被告
    二人各有期徒刑十年四月，均褫奪公權五年，嗣經臺灣高等法院於九十一年十月
    二十二日以九十一年度上訴字第二六二五號刑事判決將原判決撤銷，以被告丁○○、甲○○二人共同連續犯貪污治罪條例第四條第一項第五款之違背職務收受賄
    賂罪、及刑法第二百十五條之業務上文書登載不實罪，依牽連犯從一重處斷，依
    連續違背職務收受賄賂罪，判處被告二人各有期徒刑五年二月，均褫奪公權三年
    ，再經最高法院於九十二年一月二十九日以九十二年度台上字第五二四號刑事判
    決上訴駁回確定，有上開刑事判決書三份（原審訴字第一七九二號卷第二十二頁
    至三十七頁、第五十四頁至五十六頁）及被告二人之全國前案紀錄表在卷可稽。
四、本件公訴意旨雖認被告二人在前開「巡查紀錄表」及「稽查紀錄表」上登載不實
    事項並持以行使部分，係犯刑法第二百十六條、第二百十一條之行使偽造公文書
    罪。惟查稱公務員者，謂依法令從事於公務之人員；稱公文書者，謂公務員職務
    上制作之文書，刑法第十條第二項、第三項定有明文，此乃立法解釋，必須符合
    上開法定要件之文書，始得稱為公文書。至於受公務機關委託承辦公務之人，其
    所辦理之特定事項，雖源於公務機關之委託，而有處理之權限，但該受委託之人
    ，仍不能認係刑法上之公務員，此觀該受託人倘犯貪污治罪條例之罪時，因不具
    公務員身分，另於該條例第二條後段，定有處罰之依據自明。該受託人既非刑法
    上之公務員，則於辦理委託事項時所制作之文書，即非公文書（參見最高法院八
    十三年度台上字第六二六三號、八十九年度台上字第五一一三號、九十一年度台
    上字第六一三０號、九十二年度台上字第五二四號、第二三七一號、第二八一八
    號判決意旨）。被告丁○○、甲○○二人受僱於傑林公司擔任巡查組巡查員，執
    行桃園縣政府環保局所指派露天燃燒廢棄物稽查管制計畫時，雖係受桃園縣政府
    環保局委託承辦公務之人員，彼等所為涉犯貪污治罪條例之罪時，固有貪污治罪
    條例第二條後段之適用，然被告兩人並非刑法上之公務員，其辦理委託事項時所
    製作之上開「巡查紀錄表」、「稽查紀錄表」，即非刑法第十條第二項所稱之公
    文書，僅能認為係業務上製作之文書，公訴人就此部分逕以刑法第二百十六條、
    第二百十一條之行使偽造公文書罪起訴，尚有誤會。被告二人在業務上製作之前
    開「巡查紀錄表」及「稽查紀錄表」上為不實登載後並提出行使部分之犯行，應
    係犯刑法第二百十六條、第二百十五條之行使業務上登載不實文書罪。被告二人
    於本案所為業務登載不實文書之犯行，與前案已確定之業務登載不實文書之犯行
    間，時間緊接，手段相同，又均係觸犯犯罪構成要件相同之罪名，顯係基於概括
    犯意所為，有連續犯之裁判上一罪之關係，而本案被告二人雖復持該業務上登載
    不實之文書予以行使，致本案起訴之犯罪事實較前開確定判決之範圍擴張，惟被
    告等在業務上製作之文書登載不實後持以行使，登載不實之低度行為為行使之高
    度行為收收，雖不另論罪，然兩者間仍屬實質上一罪，故被告等在本案行使業務
    上登載不實文書部分之犯行，仍為前開經判決確定之業務上文書登載不實部分效
    力所及，自屬同一案件。又本件被告二人涉以行使業務上登載不實文書之手段達
    成圖利祺煜公司之目的，兩者間有方法行為與目的行為之牽連關係，為裁判上一
    罪，則本案被告二人涉犯圖利罪部分，與前開確定判決亦屬同一案件，而為其效
    力所及。本案檢察官起訴之犯罪事實，既均為前開確定判決效力所及，依法自應
    諭知免訴之判決。
五、原判決以本案被告二人經起訴之前開犯行，與被告二人經判決有罪確定之前開案
    件係同一案件，為前開確定判決效力所及為由，不經言詞辯論，逕行諭知免訴之
    判決，其關於被告二人登載不實並行使之「巡查紀錄表」及「稽查紀錄表」係業
    務上製作之文書而非公文書部分，所論述之理由雖未盡允當，然而結論則仍無不
    同，應予維持。檢察官上訴意旨略以：臺灣高等法院在被告前案中係認被告涉犯
    收受賄賂罪及業務載不實罪，且二罪有牽連關係，則從一重之違背職務收賄賂罪
    論處，而原審縱認被告本案所製作之「桃園縣露天燃燒巡查紀錄表」及「桃園縣
    環境保護局空氣污染稽查紀錄表」並非屬公務員本於職務上所作成之公文書，被
    告填寫上開不實之紀錄表應係犯刑法第二百十六條行使第二百十五條之偽造文書
    犯嫌，然被告二人在本案係犯行使業務上登載不實文書罪及圖利罪，二罪有牽連
    關係，應從一重之圖利罪論處，且被告前案所論處之違背職務收賄賂罪與本案之
    圖利罪二者間，犯意各別，所犯構成要件不同，應分論併罰，而無裁判上一罪之
    關係，並不為被告前案既判力所及，然原審卻忽略被告二人本案及前案偽造文書
    部分均已被收賄罪及圖利罪所牽連，而欲判斷本案是否為前案既判力所及，應以
    收賄罪及圖利罪二罪加以判斷之事實，是原審之判決顯有未洽等語。惟查本案被
    告二人被訴在業務上製作之前開「巡查紀錄表」及「稽查紀錄表」上為不實登載
    後並提出行使部分之犯行，應係犯刑法第二百十六條、第二百十五條之行使業務
    上登載不實文書罪，已如前述；而被告二人之犯罪行為態樣，係先在業務上製作
    之文書登載不實後，再持以行使，彼等登載不實之低度行為為行使之高度行為收
    收，雖不另論罪，然兩者間仍屬實質上一罪，又被告等在本案涉犯之業務上文書
    登載不實犯行，與前開確定判決之連續業務上登載不實犯行，具有連續犯之裁判
    上一罪關係，極其明顯，故被告等在本案行使業務上登載不實文書部分之犯行，
    與前開確定判決所認定之連續業務上文書登載不實犯行自有連續犯之裁判上一罪
    關係，而為前開經確定判決效力所及，要無疑問（前開確定判決雖未認定被告二
    人亦有行使業務上登載不實文書之犯行，然丙○○○○○委託傑林公司執行公務
    之實際作業方式，被告等巡查員所製作之「巡查紀錄表」及「稽查紀錄表」均須
    均有行使業務上登載不實文書之犯行）。又前開確定判決被告等所犯之連續業務
    上文書登載不實罪與連續違背職務收受賄賂罪間有牽連犯關係，本案起訴之行使
    業務上登載不實文書罪與圖利罪間亦有牽連犯關係，就形式上觀察所應從一重處
    斷之罪名容有不同，然就實質而言，被告等所犯之上開各罪名相互間既均有連續
    犯及牽連犯之裁判上一罪關係，仍屬同一案件，本案起訴之全部犯罪事實自均為
    前開確定判決效力所及，檢察官上訴意旨稱被告等所犯違背職務收賄罪與圖利罪
    二罪罪名不同，及無裁判上一罪關係云云，所持法律上之見解顯屬誤會，要無可
    取，本件上訴自無理由，應予駁回，並不經言詞辯論為之。
據上論斷，應依刑事訴訟法第三百六十八條、第三百七十二條，判決如主文。
中      華      民      國    九十二    年     十二     月     三十     日
                              臺灣高等法院刑事第二十三庭
                                  審判長法  官 黃  瑞  華
                                        法  官 王  淑  滿
                                        法  官 宋      祺
右正本證明與原本無異。
如不服本判決，應於收受送達後十日內向本院提出上訴書狀，其未敘述上訴之理由者
並得於提起上訴後十日內向本院補提理由書（均須按他造當事人之人數附繕本）。
                                        書記官 蔡  慧  娟
中      華      民      國    九十二    年     十二     月     三十     日


司法院資訊處製作；財團法人民間司法改革基金會備份。
